【裁判字號】    98,重訴,525
【裁判日期】    991231
【裁判案由】    返還土地等
【裁判全文】
臺灣臺北地方法院民事判決             98年度重訴字第525號
原      告  洪金富
訴訟代理人  黃永琛律師
複代理人    劉桂君律師
            梁堯清律師
被      告  許閔傑原名：許章.
            許再傳
            許春銘
            許春榮
            許春華
            許秀如
上列六人共同
訴訟代理人  張泰昌律師
上列六人共同
複代理人    李詩楷律師
            田清標
            王鳳女
                        樓
            田晶菁
            田秉驊
                        樓
            潘秀雲
            田秀蘭
            潘清福
上列當事人間返還土地等事件，本院於中華民國99年12月20日言
詞辯論終結，判決如下：
    主  文
被告應共同將建物門牌台北市○○區○○路四段四八二號房屋占
用原告所有之臺北市○○區○○段二小段參零貳地號土地如附圖
所示A部分（面積84平方公尺）予以拆除，並將占用之土地返還
原告。
被告應自民國九十六年十月二十五日起至返還土地之日止按月連
帶給付原告新臺幣貳萬肆仟玖佰零陸元。
原告其餘之訴駁回。
訴訟費用由被告連帶負擔百分之九十，其餘由原告負擔。
本判決第一項，於原告以新臺幣伍佰參拾貳萬壹仟元為被告供擔
保後，得假執行。但被告許閔傑、許再傳、許春銘、許春榮、許
春華、許秀如如以新臺幣壹仟伍佰玖拾陸萬貳仟元為原告預供擔
保，得免為假執行。
本判決第二項，於原告以新臺幣參拾萬柒仟元為被告供擔保後，
得假執行。但被告許閔傑、許再傳、許春銘、許春榮、許春華、
許秀如如以新臺幣玖拾貳萬貳仟元為原告預供擔保，得免為假執
行。
原告其餘假執行之聲請駁回。
    事實及理由
壹、程序方面：
一、按訴狀送達後，原告不得將原訴變更或追加他訴，但請求之
    基礎事實同一者、擴張或減縮應受判決事項之聲明者、該訴
    訟標的對於數人必須合一確定時，追加其原非當事人之人為
    當事人者，不在此限，民事訴訟法第255 條第1 項第2 款、
    第3 款、第5 款定有明文。原告起訴狀所載應受判決事項之
    聲明原為「一、被告應返還台北市○○區○○段2 小段302
    地號土地予原告。二、被告應自民國96年10月25日起至返還
    土地之日止，每年給付原告新台幣（下同）1,596,202 元。
    ....」。嗣於97年12月24日以追加暨準備書狀變更聲明為：
    「一、被告應將坐落於台北市○○區○○段2 小段第302 地
    號土地上，門牌號碼為台北市○○區○○路4 段482 號建物
    拆除（實際占用位置及面積以測量為準），並將上開土地返
    還予原告。二、被告應自96年10月25日起至返還土地之日止
    ，按月連帶給付原告133,016 元。....」（見本院卷第53頁
    ）。之後經本院囑託台北市松山地政事務所測量系爭房屋實
    際占有面積後，依測量結果，原告復於99年6 月7 日變更聲
    明為：「一、被告應共同將建物門牌台北市○○區○○路4
    段482 號房屋占用原告所有之台北市○○區○○段2 小段30
    2 地號土地如附圖所示A部分（面積84平方公尺）予以拆除，
    並將占用之土地返還原告。二、被告應自96年10月25日起至
    返還土地之日止，按月連帶給付51,888元。....」。經查，
    其聲明第一項之變更，係屬擴張訴之聲明之情形，且聲明第
    二項之變更，請求之基礎事實並未改變，核屬民事訴訟法第
    255 條第1 項第2 款、第3 款之情形。又被告潘花既已死亡
    ，被告等人為其繼承人，訴訟標的對被告等人自有合一確定
    之必要，原告分別於97年12月24日、98年6 月22日追加繼承
    人為被告，核屬民事訴訟法第255 條第1 項第5 款之情形，
    應予准許。
二、被告田清標、王鳳女、田晶菁、潘秀雲、田秀蘭、潘清福經
    合法通知，未於言詞辯論期日到庭，被告田秉驊經合法通知
    ，未於最後言詞辯論期日到庭，經核無民事訴訟法第386 條
    各款所列情事，爰准原告之聲請，對其一造辯論而為判決，
    先予敘明。
貳、實體方面：
一、原告主張：
（一）原告為坐落於台北市○○區○○段2 小段第302 地號土地
      （下稱系爭土地）之所有權人，被告潘花（已於97年9 月
      19日死亡）無權占用系爭土地，並於其上興建門牌號碼為
      台北市○○區○○路4 段482 號之違章建物（下稱系爭建
      物），被告等人均為潘花之繼承人，爰依民法第767 條第
      1 項前段之規定提起本訴，請求被告將坐落於系爭土地上
      之系爭建物拆除，並將上開系爭土地返還予原告，並依民
      法第184 條第1 項前段、第185 條、第179 條規定，請求
      被告連帶給付原告相當於租金之不當得利損害金。
（二）並聲明：(1)被告應將坐落於台北市○○區○○段2 小段第
      302 地號土地上，門牌號碼為台北市○○區○○路4 段48
      2 號建物拆除，並將上開土地返還予原告；(2)被告應自96
      年10月25日起至返還土地之日止，按月連帶給付原告133,
      016 元；(3)願供擔保，請准宣告假執行。
二、被告則以：
（一）被告許閔傑、許再傳、許春銘、許春榮、許春華、許秀如
      等人部分：
   1、系爭土地實係被告先人向系爭土地之原所有權人蘇金英、
      蘇長庚、蘇國如承租基地並建築房屋，期間經歷數十年並
      累代交付被告等人迄今，已屬不定期限繼續租賃契約。且
      依民法第425 條及土地法第103 條之規定，依法該租賃關
      係對於受讓後取得土地所有權之原告仍繼續存在，原告不
      得訴請被告收回系爭基地。再者，系爭土地出賣時並未通
      知被告優先購買，該買賣契約亦不能對抗被告。徵以系爭
      房地乃坐落於老舊住宅區，原告逕以土地法第97條第1 項
      規定，以申報總價額年息10% 作為不當得利損害金之計算
      基礎亦屬過高等語置辯。
   2、答辯聲明：(1)原告之訴駁回；(2)如受不利判決，願供擔保
      請准宣告免為假執行。
（二）被告田秉驊、田清標、王鳳女、田晶菁、潘秀雲、田秀蘭
      、潘清福未於言詞辯論期日到場，亦未提出書狀作何聲明
      或陳述。
三、兩造不爭執之事項：
（一）原告於96年10月24日以買賣關係為由，取得系爭土地之所
      有權。
（二）系爭土地尚有未辦保存登記之建物即門牌號碼為台北市○
      ○區○○路4 段482 號之系爭房屋。
（三）被告等人均為系爭房屋之事實上處分權人。
四、得心證之理由：
（一）被告就系爭土地並無合法占有權源：
      本件原告主張被告未有合法占有系爭土地之權源一節，為
      被告否認，並抗辯稱：被告之先人向系爭土地之原所有權
      人承租系爭土地數十年迄今，應視為不定期限繼續租賃契
      約，可至房屋不堪使用始消滅為止，且本件無土地法第10
      3 條情事，原告無權收回系爭土地之權，又依修正前民法
      第425 條規定基地租賃契約仍繼續存在等語。經查：被告
      辯稱兩造間有租賃關係之存在，惟竟無法提出任何租約或
      繳付租金之證據。且其所舉之證人許添壽於本院審理時證
      稱：「（問：被告許春銘的土地是跟地主租的嗎？）是。
      」、「（問：聽何人說的？有無親眼看到？租金多少？）
      有聽許萬子說的，沒有親眼看到，租金多少也不知道。」
      等語（見本院99年4 月26日言詞辯論筆錄第3 頁），是以
      證人許添壽對於系爭土地是否租賃乙節並未親自見聞，其
      證言自無從證明系爭土地確有租賃情事。又所聲請之證人
      蘇徐富於本院審理時亦證稱：「被告許春銘祖母還在世的
      時候，我看過有來收租金（收地基錢），我遇過一次。收
      租金的人好像是叫招枝，但是我也不確定。」等語（見同
      前筆錄第4頁），證人蘇徐富雖證稱曾看過名為招枝之人
      前來收租金，惟對於租賃契約之重要事項像租賃主體、租
      金多少，及對於該名招枝何時來？收取何筆土地之租金？
      有無收到租金等情，均不知情，又該名招枝之人是否合法
      代表全部地主收取租金，證人亦無從知悉，故證人前揭證
      述系爭土地有租約存在，應顯係其主觀臆測之詞，不足以
      證明系爭土地確有租賃關係之存在。另證人許進發於本院
      審理時亦證稱：「（問：為何你的祖先之前有權住在系爭
      房屋？）地是租來的，房屋是我們祖先蓋的，這是上一代
      的事情，我不清楚。」、「不認識，我聽我母親說是地主
      來收地租。」等語（見本院卷99年6 月7 日言詞辯論筆錄
      第2 頁），證人許進發對於租賃之事已證述不清楚，又係
      聽聞其母親所言，並非在場親自見聞，故其證述亦顯係主
      觀推測之詞，不足為憑。況縱使系爭土地曾有租賃關係，
      ，惟證人亦僅證稱於數十年前看過一次來收租金，是僅能
      證明數十年前有租約，無從證明現在仍有租約。而本件被
      告等人從未繳付租金，是其辯稱系爭土地與原地主有租賃
      關係存在，應洵無足取。
（二）原告主張相當於租金之不當得利金額尚屬過高：
   1、原告主張依系爭土地公告地價之百分之10利息計算相當於
      租金之不當得利一節，為被告所爭執，被告辯以：系爭土
      地附近租金每月每坪約1,022 元，原告逕以公告土地現值
      為計算標準，依土地法第97條第1 項規定請求申報總價年
      息百分之10為上限為請求依據，顯然過高等情，並提出信
      義房屋之房仲網站之系爭不動產附近租金行情表為據（附
      於本院97年度審重訴字第46號卷宗第223 頁）。按無法律
      上之原因而受利益，致他人受損害者，應返還其利益，依
      其利益之性質不能返還者，應償還其價額，民法第179 條
      、第181 條但書分別定有明文，而無權占有他人土地，可
      能獲得相當於租金之利益為社會通常之觀念（最高法院61
      年台上字第1695號判例參照）。經查：被告無權占有原告
      系爭土地，其因此受有使用該土地之利益，致原告受有損
      害，該等利益依性質不能返還，原告自得請求被告償還相
      當於租金之價額。又城市地方土地之租金以不超過其申報
      地價年息10％為限，為土地法第105 條、第97條第1 項所
      明定。而土地法施行法第25條規定，土地法第97條第1 項
      所謂土地價額依法定地價，土地法第148 條規定，土地所
      有權人依本法所申報之地價，為法定地價，則土地法第97
      條第1 項所謂土地申報價額即指該土地之申報地價而言。
      另基地租金之數額，除以基地申報地價為基礎外，尚須斟
      酌基地之位置，工商業繁榮之程度，承租人利用基地之經
      濟價值及所受利益等項，並與鄰地租金相比較，以為決定
      （最高法院68年台上字第3071號判例參照）。本院審酌系
      爭土地之坐落位置、繁榮程度、經濟用途、交通狀況等因
      素，認原告請求相當於租金之不當得利，按申報地價年息
      6%計算，始屬允當，原告主張依系爭土地公告地價之百分
      之10利息計算相當於租金之不當得利，尚屬過高，逾上開
      部分之請求，即屬無據。
   2、次查，系爭土地之96年之申報地價為59,301元，是以被告
      無權占用之面積為84平方公尺，則依此計算被告無權占用
      系爭土地，原告得請求被告給付之金額計為24,906元【計
      算式：59,301×84＝4,981,284；4,981,284×6％÷12＝
      24, 906】。
五、綜上，原告本於物上請求權、除去妨害請求權法律關係，訴
    請被告應將系爭建物拆除，並將系爭建物占用之土地交還原
    告；暨依不當得利之法律關係，訴請被告應自96年10月25日
    起至返還土地之日止，按月連帶給付原告24,906元，均有理
    由，應予准許。至原告逾此範圍之請求，為無理由，應予駁
    回。
六、兩造分別陳明願供擔保，請准宣告假執行及免為假執行，就
    原告勝訴部分，核無不合，爰酌定相當擔保金額，併准許之
    。至於原告敗訴部分，其假執行之聲請即失所依據，應併予
    駁回。
七、本件事證已臻明確，兩造其餘攻擊、防禦方法及證據資料之
    主張，核與判決結果不生影響，爰不逐一論駁，應予敘明。
八、據上論結：本件原告之訴為一部有理由、一部無理由，依民
    事訴訟法第385 條第1 項前段、第79條前段、第85條第1 項
    前段、第390 條第2 項、第392 條第2 項，判決如主文。
中    華    民    國    99    年    12    月    31    日
                  民事第四庭    法  官  陳靜茹
以上正本係照原本作成
如對本判決上訴，須於判決送達後20日內向本院提出上訴狀。如
委任律師提起上訴者，應一併繳納上訴審裁判費。
中    華    民    國    99    年    12    月    31    日
                                書記官  鄭雅雲

司法院資訊處製作；財團法人民間司法改革基金會備份。
